【裁判字號】    89,訴,4544
【裁判日期】    901127
【裁判案由】    確認租賃關係不存在
【裁判全文】
臺灣臺北地方法院民事判決  八十九年度訴字第四五四四號
    原      告    華敏建設股份有限公司
    法定代理人    甲○○
    被      告    乙○○
右當事人間請求確認租賃關係不存在事件，本院判決如左：
    主    文
確認被告與吳鄭秀琴、鄭惠信、鄭惠升、王龍維、王龍新、王龍盛、王龍宮、王龍富
、王乙妃間就坐落台北縣三峽鎮○○段八張小段一○一地號土地上如附圖所示斜線部
分面積伍佰壹拾平方公尺之建物之租賃關係不存在。
訴訟費用由被告負擔。
    事    實
甲、原告方面：
一、聲明：如主文第一項所示。
二、陳述：
（一）坐落台北縣三峽鎮○○段八張小段一○一地號土地，係由台灣板橋地方法院以
      八十一年度重訴字第一二八號民事判決准就坐落台北縣三峽鎮○○段八張小段
      一○一、一○一之一○、一○一之一一地號等三筆土地合併分割成一○一地號
      土地及一○一之一○地號土地中之一筆土地，由原告與訴外人林鄭寶蓮、鄭漢
      財、鄭澤民、鄭俊傑、鄭漢卿、鄭禎祺、鄭得時、鄭漢賢（鄭漢賢之應有部分
      由鄭達成繼承取得）按原應有部分維持共有，一○一之一○地號土地由訴外人
      吳鄭秀琴、鄭惠信、鄭惠升按原應有部分維持共有，惟在一○一地號土地尚存
      有附圖（一）紅色線部分之部分建物（下簡稱系爭建物），系爭建物建在日據
      時期，未辦理保存登記，原始鄭明通所有，鄭明通死後，由吳鄭秀琴、鄭惠信
      、鄭惠升、王鄭秀美等四人繼承，而王鄭秀美於民國八十七年一月十七日死亡
      ，由訴外人王龍維、王龍新、王龍盛、王龍宮、王龍富、王乙妃繼承，故系爭
      建物因繼承而為吳鄭秀琴、鄭惠信、鄭惠升、王龍維、王龍新、王龍盛、王龍
      宮、王龍富、王乙妃等九人共有。茲因原告擬拆除在一○一地號土地上之系爭
      建物，以建築房屋，乃依上開分割共有物確定判決，聲請台灣板橋地方法院民
      事執行處為拆屋並點交土地之強制執行（案號：八十三年度民執字第四八四○
      號）。詎於執行程序中，被告具狀聲明異議，主張系爭建物係所有權人鄭明通
      出租予被告及蔡唯烺二人，租期自五十七年七月二十五日起至九十二年六月三
      十日止，現租賃關係仍存在云云。因事屬實體事項，台灣板橋地方法院民事執
      行處以形式上無從判斷為由，駁回原告強制執行之聲請。因前開共有物分割判
      決之效力不及於系爭建物所有權人鄭明通之繼承人王鄭秀美，故原告及其他共
      有人於八十七年四月十七日以鄭明通之繼承人吳鄭秀琴、鄭惠信、鄭惠升、王
      鄭秀美為共同被告提起拆屋還地訴訟，因王鄭秀美業已過世，故於訴訟中追加
      其繼承人王龍維等六人為共同被告，該事件經台灣板橋地方法院以八十七年度
      訴字第六八九號民事判決准原告所請，業於八十七年十一月二十二日確定在案
      。原告其及他共有人於八十八年十二月二十三日具狀向台灣板橋地方法院聲請
      強制執行，執行程序中，被告復具狀聲明異議，雖原告具狀提出證據主張其租
      賃關係不存在，但台灣板橋地方法院表示租賃關係存否，無從審認，並命原告
      就「有無對承租人乙○○提出確認租賃關係不存在之訴訟？訴訟結果如何？」
      陳報，為此提起本件訴訟。
（二）被告提出之租賃契約書，其形式與內容均非真正，就后述事實形式上觀之自明
      ：
    １、系爭建物原所有權人鄭明通於五十九年間逝世，而鄭明通在死亡前一直居住
        系爭建物，其繼承人吳鄭秀琴、鄭惠信、鄭惠升均居住系爭建物，王鄭秀美
        於出嫁前亦同住系爭建物。
    ２、系爭租賃契約書載租金新台幣（下同）一百五十萬元，以在五十七年簽約時
        物價水平而論（五十七年時，一餐花費五元，已足溫飽），用之購置系爭建
        物，乃綽綽有餘，況且其利息已足租到系爭建物或類此建物。而被告不但以
        超過通常合理租金額甚多的鉅額一百五十萬元承租系爭房屋，而且一次付清
        ，顯不符常情，要難令人置信。
    ３、租金既如此龐大，通常情形簽約當事人理應慎重其事，惟該契約書僅寥寥數
        語，不僅未經簽約當事人親筆簽名，且身分證字號、地址均付闕如，顯悖離
        常情。
    ４、契約書上「鄭明通」印文，與台灣板橋地方法院八十三年度民執字第四八四
        ○號拆屋還地強制執行事件卷附建物所有證明申請書及建物平面圖上「鄭明
        通」印文比對觀之，二者顯然非同式印文，蓋足證租賃契約乃為阻擾強制執
        行而偽造。
    ５、租賃契約書之文字全係打字，以五十七年之時，中文打字費用高，尤其三峽
        地區之水準，極不可能用中文打字，故而契約當事人就租賃契約書，甚至房
        地買賣契約書通常係委請代書書寫或自行書寫，始符當時之社會慣行，再者
        ，偽造者不敢以「筆」書寫，乃恐他人認出筆跡。
    ６、由上事實，以形式上據經驗法則及論理法則即可判斷，被告所稱對系爭房屋
        有租賃權，乃虛構不實。
（三）按租賃之房屋，因天災或其他事變致全部滅失者，租賃關係當然從此消滅，至
      於房屋之承租人對於房地之基地，固得因使用房屋而使用之，如租賃關係已因
      房屋滅失而消滅，即無獨立使用之權。查系爭建物屋頂全部塌落、木製棟梁傾
      斜、隔間牆面倒塌、殘存牆斑剝、蛛蛛網盤踞，雜草叢生，觸目荒涼，且已成
      鄰近住戶的垃圾堆積場，八十一年度重訴字第一二八號分割共有物事件之訴訟
      程序中，法院赴現場履勘屬實。因之，縱認被告所稱系爭租賃契約書確屬真正
      ，該租賃關係「至遲」在八十一年間已消滅，亦即被告已無租賃權。而台灣板
      橋地方法院八十一年度重訴字第一二八號分割共有物事件，於八十二年三月四
      日所為第一審判決於八十二年四月七日確定，故應無民法第四百二十五條之適
      用。
三、證據：提出被告聲明異狀影本二份、台灣板橋地方法院八十三年度執字第四八四
    ○號民事裁定及八十七年度訴字第六八九號民事判決影本各一份、台灣板橋地方
    法院民事執行處八十九年九月十六日八十九年度民執宿字第六八三號函影本一份
    、合併分割前三峽鎮○○段八張小段一○一地號土地登記謄本一份、租賃契約書
    影本一份、建物所有證明申請書影本一份、建物平面圖影本一份、戶籍謄本申請
    書影本一份、台灣板橋地方法院八十一年度重訴字第一二八號民事判決暨確定證
    明書影本一份、照片二十四張為證。並聲請訊問證人鄭俊傑。
乙、被告方面：
    被告未於言詞辯論期日到場，亦未提出準備書狀作何聲明或陳述。
丙、本院依職權調閱台灣板橋地方法院八十三年度執字第四八四○號及八十九年度執
    字第六八三號民事執行卷宗；依職權勘驗現場。
    理    由
一、本件被告未於言詞辯論期日到場，核無民事訴訟法第三百八十六條各款所列情形
    ，爰依原告之聲請，由其一造辯論而為判決。
二、按確認法律關係之訴，非原告有即受確認判決之法律上利益者，不得提起之，民
    事訴訟法第二百四十七條第一項前段定有明文。上開條文所謂即受確認判決之法
    律上利益，係指因法律關係之存否不明確，致原告在私法上之地位有受侵害之危
    險，而此項危險得以對於被告之確認判決除去之者而言，故確認法律關係成立或
    不成立之訴，苟具備前開要件，即得謂有即受確認判決之法律上利益，縱其所求
    確認者為他人間之法律關係，亦非不得提起（最高法院四十二年台上字第一○三
    一號判例參照）。本件原告聲請法院執行拆除吳鄭秀琴、鄭惠信、鄭惠升、王龍
    維、王龍新、王龍盛、王龍宮、王龍富、王乙妃等人共有之系爭建物（按系爭建
    物原始鄭明通所有，嗣鄭明通死亡，由吳鄭秀琴、鄭惠信、鄭惠升、王鄭秀美繼
    承；其中王鄭秀美又於八十七年一月十七日死亡，伊部分另由王龍維、王龍新、
    王龍盛、王龍宮、王龍富、王乙妃繼承。），因被告提出租賃契約一份，主張其
    就系爭建物有租賃權存在，致兩造就租賃關係是否存在有所爭議，進而影響原告
    能否聲請法院執行拆屋系爭建物，故應認為原告就被告與吳鄭秀琴、鄭惠信、鄭
    惠升、王龍維、王龍新、王龍盛、王龍宮、王龍富、王乙妃間是否存在租賃關係
    ，有即受確認判決之法律上利益，合先敘明。
三、次按確認法律關係不存在之訴，如被告主張其法律關係存在時，應由被告負舉證
    責任（最高法院四十二年臺上字第一七○號判例參照）。本件原告主張被告與吳
    鄭秀琴、鄭惠信、鄭惠升、王龍維、王龍新、王龍盛、王龍宮、王龍富、王乙妃
    間就系爭建物之租賃關係不存在，被告既未到場爭執，復未提出書狀答辯以供本
    院斟酌。被告雖於台灣板橋地方法院八十三年度執字第四八四○號及八十九年度
    執字第六八三號民事執行事件中提出租賃契約一份，主張被告就原始鄭明通所有
    之系爭建物有承租權存在。惟查，在另案台灣板橋地方法院八十七年度訴字第六
    八九號之原告訴請吳鄭秀琴、鄭惠信、鄭惠升、王龍維、王龍新、王龍盛、王龍
    宮、王龍富、王乙妃拆屋還地事件中，王龍新、王龍宮、王龍富於該案中供稱：
    系爭建物是渠等祖父鄭明通興建，並未出租予他人等語；另鄭惠升雖於該案稱「
    周邊建物為承租人乙○○所搭蓋，租賃關係尚未消滅」云云，然鄭惠升於該案中
    並未舉證以實其說，為該案法院所不採信，此有原告所提出台灣板橋地方法院八
    十七年度訴字第六八九號民事判決書為證。又另案台灣板橋地方法院八十一年度
    重訴字第一二八號之包括原告在內等訴請吳鄭秀琴、鄭惠信、鄭惠升分割共有物
    事件中，該案法官勘驗系爭建物結果，發現大部分皆已傾倒，無人居住，有原告
    所提台灣板橋地方法院八十一年度重訴字第一二八號民事判決暨確定證明書在卷
    可按。復經本院於九十年六月二十七日至現場勘驗結果，系爭建物無人居住使用
    ，屋頂樑柱塌陷，隔間牆面倒塌，殘存牆斑剝，屋內空無一物，長滿樹根，樓梯
    破損，雜草叢生，屋況老舊殘破不堪，有本院所製作之勘驗筆錄、現場所拍攝照
    片及原告所提出之照片附卷可稽。且證人即鄭惠升之堂兄鄭俊傑（稱鄭明通為叔
    公）到庭亦證稱：從未聽過叔公鄭明通將系爭建物租給乙○○之人，且以前租約
    是以手刻的，沒有如系爭租賃契約所寫這麼進步，伊約七十、七十一年離開後，
    系爭建物就沒人居住了，至於系爭建物前面會有堆積破紙箱，是一位流浪漢收集
    紙箱放在那裡，並非承租人等語（見本院九十年八月十日言詞辯論筆錄）。足認
    系爭建物已久無人居住使用。則系爭建物是否確由被告承租，即非無疑。又觀諸
    上開租賃契約書約定租期自五十七年七月二十五日起至九十二年六月三十日止長
    達三十五年，有悖於一般租賃習慣；又以五十七年簽約時之物價水平論，一百五
    十萬元用以購置系爭建物綽綽有餘，甚且其利息已足租到系爭建物或類此建物，
    而被告非但以不尋常租金租屋，且在簽約時即將高達一百五十萬元鉅額租金一次
    付清，顯不符常情；再以五十七年當時社會情形，中文打字費用甚高，尤其三峽
    地區之水準，極不可能用中文打字，依當時社會慣行，簽訂契約書通常係委請代
    書書寫或自行書寫，然系爭租賃契約書之文字卻係打字，亦與當時社會慣行不合
    。綜此，益徵系爭租賃契約之真實性殊有可疑，尚難憑此遽認被告就系爭建物有
    租賃關係存在。況且，縱認被告所提系爭租賃契約屬實，按租賃契約之期限，不
    得逾二十年，其逾二十年者，縮短為二十年，為修正前民法第四百四十九條第一
    項所明定。查系爭租賃契約係訂有租期逾二十年期限之定期租約，依上開規定，
    系爭建物租賃契約之期限應縮短為二十年。果爾，被告就系爭建物之租賃關係，
    至七十七年七月二十五日二十年租期屆滿後，除有契約之更新，或以不定期限繼
    續之情形外，即當然歸於消滅。而參諸系爭建物久無人居住使用及上開證人鄭俊
    傑證稱自七十、七十一年間起即無人居住使用等情，亦難認被告於七十七年七月
    二十五日以後仍有繼續使用系爭建物，而該建物所有權人未為反對意思表示之變
    更為不定期限繼續契約之情形。因之，被告就系爭建物之租賃關係亦已於七十七
    年七月二十五日消滅，亦即其自是時起就系爭建物自不存在租賃關係。
四、被告就系爭建物既無租賃關係存在，已如前述，從而，原告請求確認被告與吳鄭
    秀琴、鄭惠信、鄭惠升、王龍維、王龍新、王龍盛、王龍宮、王龍富、王乙妃間
    就系爭建物之租賃關係不存在，洵無不合，應予准許。
五、結論：本件原告之訴為有理由，依民事訴訟法第三百八十五條第一項前段、第七
    十八條，判決如主文。
中      華      民      國    九十      年    十一      月    二十七    日
                                            民事第二庭法      官  曾部倫
右為正本係照原本作成。
如對本判決上訴，須於判決送達後廿日內向本院提出上訴狀。
中      華      民      國    九十      年     十一     月    二十七    日
                                                      法院書記官  柯月英


司法院資訊處製作；財團法人民間司法改革基金會備份。
